【裁判字號】    99,上易,188
【裁判日期】    991214
【裁判案由】    分割共有物
【裁判全文】
臺灣高等法院臺南分院民事判決    99年度上易字第188號
上  訴  人  黃朝景
訴訟代理人  林芳榮  律師
被 上訴 人  游水北
            游清水
            游家松
            游德原
            游成彬
            游良益
兼 上 共同
訴訟代理人  游清林
受 告知 人  謝  雪
上列當事人間請求分割共有物事件，上訴人對於中華民國99年6
月3日臺灣嘉義地方法院第一審判決（99年度訴字第219號）提起
上訴，本院於99年11月30日言詞辯論終結，判決如下：
    主  文
原判決廢棄。
兩造共有坐落嘉義縣朴子市○○○段松梅小段一三六九地號，地
目建，面積零點零捌參捌公頃土地准予原物分割。其中如附圖所
示編號丁部分面積零點零肆壹玖公頃土地，分歸被上訴人游水北
、游清水、游家松、游清林、游德原、游成彬、游良益取得，並
按如附圖丁所示應有部分比例保持共有；附圖所示編號丙部分面
積零點零肆壹玖公頃土地，分歸上訴人黃朝景取得。
受告知人謝雪就被上訴人游清林所有嘉義縣朴子市○○○段松梅
小段一三六九地號土地所有權應有部分十分之一，嘉義縣朴子地
政事務所以八十七年朴地登二字第○二六一一○號收件，於民國
八十七年九月四日登記，本金最高限額新臺幣肆拾萬元，權利存
續期間不定期限之抵押權登記，於本件分割後轉載於主文第二項
所示被上訴人游清林受分配之應有部分。
第一、二審訴訟費用由兩造依附圖方案所示應有部分比例負擔。
    事實及理由
一、本件分割共有物訴訟之標的即坐落嘉義縣朴子市○○○段松
    梅小段1369地號，面積0.0838公頃土地（下稱系爭土地）為
    兩造所共有，共有人之一即被上訴人游清林將其應有部分設
    定抵押權予受告知人謝雪，謝雪受合法通知，未於言詞辯論
    期日到場參加訴訟，亦未提出書面表示意見，先此敘明。
二、上訴人主張：系爭土地為兩造所共有，權利範圍：上訴人黃
    朝景應有部分為2分之1；被上訴人游水北、游清水、游家松
    、游清林應有部分各10分之1；被上訴人游德原、游成彬、
    游良益應有部分各30分之1。系爭土地並無法令規定或契約
    約定，不得分割之情形，因系爭土地上有被上訴人游水北、
    游清水、游家松、游清林、游德原、游成彬及游良益（下稱
    被上訴人等）共有之建物（下稱系爭建物），被上訴人主張
    保留系爭建物及留設道路致無法協議分割，基於土地經濟有
    效利用，請求裁判分割。另系爭土地被上訴人游清林之權利
    範圍，有受告知人謝雪之抵押權登記，上訴人擬於分割後，
    將抵押權僅登記在原設定抵押權之債務人游清林所分配之土
    地上。並聲明求為判決：(一)原判決關於系爭土地，不利於上
    訴人之分割方法廢棄。(二)兩造共有之系爭土地，准予分割，
    其分割方法如上訴人在第二審所提方案：即嘉義縣朴子地政
    事務所民國（下同）99年10月8日複丈成果圖所示，代號丁
    、面積419平方公尺，由被上訴人共同取得，按原應有部分
    比例，保持共有；代號丙、面積419平方公尺，由上訴人取
    得。
三、被上訴人等則提出如下之答辯：同意分割系爭土地，惟系爭
    土地上之建物為被上訴人等之父即訴外人游碧雲所興建，並
    由被上訴人等共同繼承取得，足見被上訴人等就系爭土地有
    共有人分區管理使用土地之事實，且系爭建物現由被上訴人
    等之近親即其等外甥女蔡美滿一家居住使用，主張於分割時
    應予保留，並於分割時預留部分土地作為通行之用。並聲明
    ：(一)上訴駁回。(二)第二審訴訟費用由上訴人負擔。
四、按各共有人，得隨時請求分割共有物，但因物之使用目的不
    能分割或契約訂有不分割之期限者，不在此限，民法第823
    條第1項定有明文。本件系爭土地為兩造所共有，地目為建
    ，無因物之使用目的不能分割之情形，且兩造亦未訂有不得
    分割期限之契約，惟無法以協議方式完成分割，為兩造所不
    爭執，並有系爭土地地籍圖謄本及土地登記謄本在卷可稽（
    見原審卷第16頁至第19頁），是上訴人訴請裁判分割，應予
    准許。
五、次按請求共有物之分割，應由法院依民法第824條第2項命為
    適當之分配，不受當事人主張之拘束。分割共有物時，法院
    應參酌當事人之聲明、共有物之性質、經濟效用及全體共有
    人利益等情狀公平決之。而分割共有物，以消滅共有關係為
    目的，法院裁判分割共有土地時，除因該土地內部之使用目
    的不能分割，或部分共有人仍願維持共有關係，就該部分土
    地不予分割或准該部分共有人成立新共有關係外，應將土地
    分配於各共有人單獨所有（最高法院69年台上字第1831號判
    例意旨參照）。本件系爭土地全體共有人均同意將系爭土地
    於保留系爭建物之前提下，合理分配，並由上訴人單獨取得
    ，被上訴人等則願繼續保持共有關係。查系爭土地面臨鄉道
    除被上訴人共有之建物外，南邊尚有部分空地，西南側有上
    訴人之舊建物，該建物並無其他道路可通行，目前仍通行被
    上訴人建物旁南側之空地，業經本院勘驗屬實，有勘驗筆錄
    可稽（見本院卷第100頁）。上訴人表示可將建物旁南側空
    地分歸上訴人取得，以為出入口，並可保留被上訴人所共有
    之系爭建物。本院認此分割方案既可滿足被上訴人保有建物
    之需求，亦可使上訴人有適當之通路可對外聯絡，合乎公平
    原則，並尊重兩造之意願。本院就上訴人所提之方案再囑託
    地政人員加以測量並作成複丈成果圖，兩造就嘉義縣朴子市
    地政事務所99年10月13日朴地測字第0990007493號函所附複
    丈成果圖（見本院卷第103頁至第104頁）亦均表同意，此有
    本院言詞辯論筆錄在卷可考（見本院卷第110頁），係為適
    當之分割方法，應予採用。
六、綜上所述，上訴人請求裁判分割系爭土地，為有理由，應予
    准許，其分割方法如附圖所示編號丁部分面積0.0419公頃土
    地，分歸被上訴人等取得，並按如附圖丁所示應有部分比例
    保持共有；附圖所示編號丙部分面積0.0419公頃土地，分歸
    上訴人取得。原判決所命分割方法既有未洽，上訴意旨指摘
    原判決不當，求予廢棄改判，為有理由，應予准許，爰由本
    院改判如主文第二項所示。另按分別共有土地，部分共有人
    就應有部分設定抵押權者，於辦理共有物分割登記時，該抵
    押權按原應有部分轉載於分割後各宗土地之上。但有抵押權
    人經共有人告知訴訟而未參加者，該抵押權僅轉載於原設定
    人分割後取得之土地上，土地登記規則第107條第1項第3款
    定有明文，系爭土地上之抵押權人謝雪經本院合法通知，未
    於言詞辯論期日到場參加訴訟，亦未提出書面表示意見，有
    送達證書在卷可憑（見本院卷第26頁），爰參照前揭規定，
    謝雪之抵押權自僅轉載於游清林應有部分。又按因共有物分
    割事件涉訟，由敗訴當事人負擔訴訟費用顯失公平者，法院
    得酌量情形，命勝訴之當事人負擔其一部，民事訴訟法第80
    條之1定有明文，是本院認本件訴訟費用宜由兩造依其應有
    部分比例負擔，以符公平，併此敘明。
七、本件因事證已臻明確，兩造其餘攻擊、防禦方法及所為之立
    證，經核與判決之結果不生影響，無庸逐一論述，併予敘明
    。
八、據上論結，本件上訴為有理由，依民事訴訟法第450條、第7
    8條、第80條之1，判決如主文。
中    華    民    國    99    年    12    月    14    日
                  民事第三庭    審判長法  官    黃崑宗
                                      法  官    張世展
                                      法  官    蘇重信
上為正本係照原本作成。
不得上訴。
中    華    民    國    99    年    12    月    14    日
                                      書記官    陳嘉琍

司法院資訊處製作；財團法人民間司法改革基金會備份。
